【裁判字號】    96,易,447
【裁判日期】    970430
【裁判案由】    侵占
【裁判全文】
臺灣雲林地方法院刑事判決               96年度易字第447號
公  訴  人  臺灣雲林地方法院檢察署檢察官
被      告  丁○○
選任辯護人  張蓁騏律師
上列被告因侵占案件，經檢察官提起公訴（96年度偵緝字第174
號），及移送併辦（臺灣南投地方法院檢察署96年度偵字第3556
號），本院判決如下：
    主    文
丁○○無罪。
    理    由
一、公訴意旨略以：被告丁○○係址設嘉義縣民雄鄉山中村牛斗
    山171號「龍久企業行」負責人，為從事業務之人。其於民
    國94年12月28日，以動產擔保交易法之附條件買賣方式，向
    告訴人翔裕機械事業股份有限公司（下稱翔裕公司）購買柴
    油引擎式超高壓水刀機器（下稱高壓水刀機器）1 部，約定
    總價款新臺幣（下同）2,976,750 元，除頭期款以外，餘款
    自95年1 月31日起至12月31日止，以每月為1 期，分12期，
    每期支付247,500 元貨款，約定本件機器存放地點在雲林縣
    麥寮鄉六輕工地，於分期價款付清前，本件機器所有權仍屬
    於告訴人所有，被告僅得先行占有，不得擅自移轉、轉讓出
    售或為其他處分。詎被告僅繳納6 期分期款項，自第7 期起
    （即95年7 月31日）即違約未繳付任何分期款項，且明知分
    期價款未繳清前，本件機器之所有權仍屬於告訴人所有，竟
    意圖為自己不法之所有，將本件機器侵占入己，並遷移不知
    去向，因認被告涉犯刑法第336 條第2 項之業務侵占罪嫌云
    云。
二、檢察官提出之證據：
  (一)被告丁○○偵訊筆錄。
  (二)告訴代理人乙○○偵訊筆錄。
  (三)合約書、支票、退票理由單、翔裕公司統一發票、翔裕公司
    94年1 月3 日送貨單等影本各1 份。
  (四)被告身分證影本1份。
三、被告辯解及辯護人之辯護意旨：
  (一)被告於本院審理時辯稱：我有要還高壓水刀機器，但告訴人
    翔裕公司的意思是叫我將機器還回去，貸款部分要全部沒收
    ，我覺得不合理，沒有再跟告訴人談，告訴人才告我，機器
    目前寄放在我弟弟朋友王安自家，後來王安自將土地賣給丙○○，我沒有把機器處分掉，機器目前還在那邊，我認為錢
    還沒付清前，所有權應該是一半一半等語。
  (二)辯護人為被告辯護稱：由本件合約形式觀之，並未言明係附
    條件買賣，顯示本件非屬出賣人保有標的物所有權之附條件
    買賣契約。至告訴人翔裕公司95年6 月1 日統一發票（存根
    聯）雖記載「本機最後帳款日為95年12月31日，帳款未齊，
    產權仍屬賣方」，惟此為告訴人單方之意思表示，且該記載
    係因告訴人發現被告於95年6 月以後已無力付款，要求為被
    告記帳之業者甲○○寄回發票（扣抵聯）後，再於該發票補
    註上開文字，被告並未就該記載有成為契約內容之合意，自
    不能認為上開機器所有權在未繳清價款前為告訴人所有。又
    送貨單雖有關於附條件買賣之記載，然依據一般習慣，接受
    貨物之被告實無從注意送貨單上細小文字，且主觀上亦僅認
    知送貨單是接受貨物之意思表示，故縱使被告有在上面簽名
    ，仍無法認定被告與告訴人間有附條件買賣之合意。再告訴
    代理人乙○○於偵訊時自承被告確實有打電話協談機器返還
    及價金比例折讓，是被告既曾為返還之意思表示，主觀上顯
    無侵占之故意等語。
四、證據能力部分：
    按被告以外之人於審判外之言詞或書面陳述，除法律有規定
    者外，不得作為證據，刑事訴訟法第159 條第1 項定有明文
    。次按被告以外之人於審判外陳述，雖不符刑事訴訟法第15
    9 條之1 至之4 之規定，而經當事人於審判程序同意作為證
    據，法院審酌該言詞陳述或書面陳述作成時情況，認為適當
    者，亦得為證據；當事人、代理人或辯護人於法院調查證據
    時，知有同法第159 條第1 項不得為證據之情形，而未於言
    詞辯論終結前聲明異議者，視為有前項之同意，同法第159
    條之5定有明文。本件檢察官所舉所有具傳聞性質之書面及
    言詞陳述之證據能力，業經被告及其辯護人於本院行準備程
    序及審理時表明同意列為證據，本院審酌該等供述證據之取
    得過程並無瑕疵，與本件待證事實間復具有相當之關聯性，
    以之為本件證據尚無不當，自得採為證據。
五、本院認為檢察官提出之證據不足以證明被告丁○○犯罪之理
    由：
  (一)按犯罪事實應依證據認定之，無證據不得認定犯罪事實；又
    不能證明被告犯罪者，應諭知無罪之判決。刑事訴訟法第15
    4 條第2 項、第301 條第1 項，分別定有明文。次按事實之
    認定，應憑證據，如未能發現相當證據，或證據不足以證明
    ，自不能以推測或擬制之方法，以為裁判基礎；且認定不利
    被告之事實，須依積極證據，苟積極證據不足為不利於被告
    事實之認定時，即應為有利於被告之認定，更不必有何有利
    之證據（最高法院30年上字第816 號、40年臺上字第86號判
    例參照）。又按刑事訴訟法第161 條第1 項規定：檢察官就
    被告犯罪事實，應負舉證責任，並指出證明之方法。因此，
    檢察官對於起訴之犯罪事實，應負提出證據及說服之實質舉
    證責任。倘其所提出之證據，不足為被告有罪之積極證明，
    或其指出證明之方法，無從說服法院以形成被告有罪之心證
    ，基於無罪推定之原則，自應為被告無罪判決之諭知，最高
    法院92年臺上字第128 號著有判例可參。再按刑法上之侵占
    罪，以持有他人之物為前提，且須持有人變易其原來之持有
    意思而為不法所有之意思，始能成立，如僅將持有物延不交
    還或有其他原因致一時未能交還，既缺乏主觀要件，即難遽
    以該罪相繩，最高法院28年上字第3350號、68年臺上字第31
    46號判例足資參照。
  (二)被告丁○○係嘉義縣民雄鄉山中村牛斗山171號「龍久企業
    行」之負責人，於94年12月28日向告訴人翔裕公司購買高壓
    水刀機器1 部，雙方約定交貨地點為雲林縣麥寮鄉六輕工地
    ，應給付貨款共計2,976,750 元，除頭期款外，餘款自95年
    1 月31日起至同年12月31日止，每月付款1 次，分12期清償
    ，除第1 期應付254,250 元外，餘款每期繳付247,500 元，
    被告則按每月應給付金額，預先開立支票共計12紙與告訴人
    ，惟僅前6 期支票有如期兌現，第7 期以後之支票均遭退票
    等情，業據被告於本院審理時坦承在卷，核與證人即告訴代
    理人乙○○於檢察官偵訊時證述、證人即翔裕公司負責人戊○○於本院審理時證述之情節相符（見臺灣臺中地方法院檢
    察署95年度偵字第18078 號卷第3 頁至第4 頁、本院卷第71
    頁至第77頁），並有合約書、支票、退票理由單、翔裕公司
    統一發票、翔裕公司94年1 月3 日送貨單等影本各1 份在卷
    可稽（見臺灣臺中地方法院檢察署95年度偵字第18078 號卷
    第5 頁至第8 頁、臺灣雲林地方法院檢察署96年度偵緝字第
    174 號卷第29頁、本院卷第29頁），應堪認定。又查本件被
    告係基於買賣關係，而持有上開高壓水刀機器1 部，並非因
    業務上原因而持有，縱被告有侵占該機器之行為，亦僅構成
    刑法第335 條第1 項之普通侵占罪。起訴意旨認被告係涉犯
    刑法第336 條第2 項之業務侵占罪，容有誤會，合先敘明。
  (三)按動產擔保交易法第26條規定：「稱附條件買賣者，謂買受
    人先占有動產之標的物，約定至支付一部或全部價金，或完
    成特定條件時，始取得標的物所有權之交易。」；第27條第
    3 款、第5款規定：「附條件買賣契約應載明下列事項：三
    、出賣人保有標的物所有權，買受人得占有使用之記載。、
    五、買受人取得標的物所有權之條件。」，衡諸目前實務上
    附條件買賣之定型化契約，均有在契約書上就系爭標的物之
    所有權歸屬，明確記載買受人應繳清全部分期付款總價後，
    方取得標的物之所有權，尚未繳清貨款之前，買受人僅得先
    占有使用系爭標的物，出賣人仍保有所有權。觀諸本件合約
    書所載內容，雖於第6 條規定「甲方貨款未付清時，非經乙
    方同意，不得將本買賣標的物任意移轉機械安裝之工廠，或
    轉讓出售或及他處分行為」，第7 條規定「甲方未依上述第
    6 條付款方式履行時，全部貨物願意隨時歸還乙方，任由乙
    方取回佔有標的物，甲方或佔有標的物之第3 者均不得異議
    ，但部份所有權之比例折讓應另議之。」，然並未明確規定
    上開高壓水刀機器之所有權歸屬，已與動產擔保交易法第27
    條第3 款之規定未符，自難遽認本件合約係附條件買賣。
  (四)證人戊○○於本院審理時證稱：本件合約是我於94年12月28
    日親自簽訂，交貨期限是95年1 月10日，而我們是95年1 月
    3 日交貨，因為換年度的關係，所以送貨單上的年度誤載為
    94年等語（見本院卷第73頁正面、第76頁正面），且對照前
    開合約書上確有記載交貨期限為95年1 月10日（見臺灣臺中
    地方法院檢察署95年度偵字第18078 號卷第5 頁），顯見告
    訴人翔裕公司送貨單上記載之日期「94年1 月3 日」確屬誤
    載，本件機器之送貨日期應為95年1 月3 日無訛，合先敘明
    。至上開送貨單下方固有以印刷字體註記：「本交易依動產
    交易法第3 章之規定為附條件買賣，買受人在貨款未付清或
    票據未兌現時，對本件買賣應履行之義務仍未消滅，並無條
    件同意賣方得不經任何法律程序，逕行請求強制執行或清償
    ，或逕行載回機器，買受人不得拒絕」等字語，然證人戊○○於本院審理時自承：當初簽契約時並未刻意說「分期款未
    付清，所有權還是我們的」這句，但是會在送貨單註記，因
    為做生意的人不會先說難聽的話等語（見本院卷第77頁），
    足證告訴人翔裕公司與被告訂立本件合約之初，並未清楚談
    論本件機器於貨款未付清前之所有權歸屬，僅於事後交付該
    機器時，自行在送貨單上片面註明本件為附條件買賣，故此
    部分顯係告訴人事後所為之單方意思表示甚明。又上開送貨
    單並未明確記載出賣人仍保有所有權，已有違動產擔保交易
    法第27條第3 款之規定，且告訴人亦未向被告明示本件機器
    所有權之歸屬，已如前述，尚難期被告得正確認知附條件買
    賣之所有權歸屬。再衡諸吾人日常生活智識，送貨單之用意
    在作為出賣人已依合約出貨之證明，買受人在送貨單上簽名
    ，亦僅在證明有收受貨物，送貨單自非屬本件合約之一部分
    ，此觀諸上開送貨單（一式三聯）上僅有會計、倉庫、客戶
    之簽章，且會計欄、倉庫欄亦僅分別簡略簽「洪」、「曾」
    2 字，並未如本件合約書有告訴人及其負責人之正式簽章自
    明，自難以被告有在送貨單上簽名，即認雙方就附條件買賣
    已達成意思表示合致。從而，告訴人事後在送貨單上註記本
    件係附條件買賣，僅係單方之意思表示，應不得拘束被告。
  (五)至上開統一發票備註欄雖有註明「本機最後帳款日為95年12
    月31日帳款未齊，產權仍屬賣方」等字，然該紙發票開立日
    期為95年6 月1 日，距離訂約日即94年12月28日已逾6 個月
    ，且統一發票（三聯式）係公司銷售貨物與買受人後，單方
    開立與買受人之制式憑證，具有會計憑證性質，其本身並非
    契約之一部，是告訴人翔裕公司於統一發票備註欄註記上開
    文字，顯係事後單方之意思表示。又證人乙○○於本院審理
    時固證稱：上開統一發票備註欄的記載，是我叫我們小姐開
    立的，因為95年7 月份以後的錢還沒有收到，被告要求我們
    連後面的款項一起開發票，讓他們的帳好做，我們請戊○○
    跟被告說，若後面的票要開發票，就要附註這條，戊○○跟
    我說有跟被告說過，被告也同意等語（見本院卷第79頁正面
    ），惟與證人戊○○於本院審理時證稱：「（問：95年6 月
    1 日發票備註欄有記載『本機最後帳款日為95年12月31日帳
    款未齊，產權仍屬賣方』，該文字記載是否有經過被告同意
    ？）我們開發票不需要經過被告同意，有多少錢就開多少錢
    。」等語（見本院卷第74頁正面）未符，是證人乙○○指證
    被告同意統一發票備註欄附註「產權仍屬賣方」部分，尚難
    採信。再參以上開統一發票內容，並未有被告之簽章，益見
    被告就本件機器所有權仍屬於告訴人一節，並未與告訴人達
    成意思表示合致，自難認雙方同意於貨款未付清前，本件機
    器所有權仍屬於告訴人所有。準此以觀，被告佔有本件機器
    ，核與刑法侵占罪「持有他人之物」之要件未符，自不得以
    該罪相繩。
  (六)告訴人翔裕公司雖指被告未遵守合約書第7 條規定，於無法
    按期給付貨款時，將本件機器遷移他處，使告訴人無法取回
    佔有該機器云云，惟證人丙○○於本院審理時證稱：96年農
    曆12月，我有跟王安自、陳玉芬夫妻購買土地，當時本件高
    壓水刀機器就寄放在田地裡面，王安自說該機器是別人寄放
    的，目前該機器仍在該處，我有叫他儘快將機器吊走，若不
    見我也負責不起等語（見本院卷第108 頁至第110 頁），並
    有現場照片20張附卷可稽（見本院卷第99頁至第104 頁）。
    又參以被告與告訴人於97年3 月28日共同前往勘查本件高壓
    水刀機器，現已達成和解，約定由告訴人給付25萬元與被告
    ，被告則將該機器交付告訴人等情，業經被告於本院審理時
    供述在卷，並有告訴人呈報之和解協議書、撤回告訴狀各1
    紙在卷可稽，足見被告自始未將本件機器擅自處分，尚難認
    被告主觀上有何不法取得財物之犯意。再證人戊○○於本院
    審理時亦自承：丁○○沒有使用詐術騙我們，是因為被告買
    機器不還錢，我太太乙○○認為是詐欺，才告他詐欺等語（
    見本院卷第75頁正面），且被告購買本件機器後，亦有按時
    繳納分期付款長達6 個月，益見被告於訂約之際確有付款之
    真意，並未以詐術使翔裕公司負責人戊○○陷於錯誤，而使
    其將本件機器交付被告。況債務人於債之關係成立後，如有
    未依債之本旨履行民事債務之情形，在一般社會經驗上可能
    之原因甚多，縱令是出於惡意不為履行，苟無足以證明其在
    債之關係發生時，自始即具有不法所有之意圖之積極證據，
    亦僅能令負民事之遲延給付責任，依刑事訴訟法第154 條之
    規定，自不得據此債信違反之客觀事態，而推定債務人原有
    詐欺取財或侵占之犯意。
  (七)綜上所述，本件應純屬民事債務不履行之糾紛，檢察官所提
    出之證據，或其指出證明之方法，尚無從使本院心證達到確
    信被告有不法取得財物之故意，或客觀上持有他人之物，揆
    諸前揭規定及判例意旨，自應就被告為無罪之判決。
六、移送併辦部分（臺灣南投地方法院檢察署96年度偵字第3556
    號）：併辦意旨雖認被告前述所為，另涉犯刑法第339 條第
    1 項之詐欺取財罪嫌云云。惟按刑事審判採彈劾主義，案件
    須經起訴、上訴等訴訟上之請求，對法院發生訴訟關係，法
    院始有審判之職權，至所謂訴訟上之請求，應依刑事訴訟法
    規定之程式為之，如僅以行政公函請求併辦，尚不得認為有
    訴之存在，蓋其目的僅在促使法院之注意，法院如果併同審
    判，固係審判不可分法則之適用所使然，如認不成立犯罪或
    無裁判上一罪關係，自不能併予裁判（最高法院89年臺上字
    第2682號、92年臺上字第3276號判決參照）。經查，被告前
    揭起訴侵占罪嫌，既經本院為無罪之諭知，上開移送併辦部
    分與本案即無實質上一罪或裁判上一罪關係，且該部分既未
    經檢察官起訴，當非起訴效力所及，本院自無從併予審究，
    應退由臺灣南投地方法院檢察署檢察官另行偵辦，附此敘明
    。
據上論斷，應依刑事訴訟法第第301 條第1項，判決如主文。
本案經檢察官江柏青到庭執行職務。
中    華    民    國    97    年    4     月    30    日
            刑事第六庭    審判長法  官  廖國勝
                                法  官  李秋瑩
                                法  官  黃楹榆
以上正本證明與原本無異
如不服本判決，應於送達後10日內向本院提出上訴狀（須附繕本
）。
                                書記官  李雅怡
中    華    民    國    97    年    4     月    30    日


司法院資訊處製作；財團法人民間司法改革基金會備份。
